【裁判字號】    89,上更(一),58
【裁判日期】    900528
【裁判案由】    遷讓房屋
【裁判全文】
臺灣高等法院臺中分院民事判決        八十九年度上更(一)字第五八號
      上  訴  人    辛○○
      兼訴訟代理人  庚○○
      上  訴  人    戊○○
      上  訴  人    甲○○
      上  訴  人    丁○○
      上  訴  人    己○○
      上  訴  人    乙○○
      上  訴  人    丙○○
      被上訴  人    台灣鐵路管理局
      法定代理人    壬○○
      複  代理人    癸○○
右當事人間請求遷讓房屋事件，上訴人對於中華民國八十七年十一月九日臺灣彰化地
方法院八十六年度訴字第六六五號第一審判決提起上訴，經判決後，由最高法院發回
更審，本院判決如左：
    主    文
原判決第二項關於命上訴人辛○○、李麗雲、庚○○應將座落彰化縣田中鎮○○段一
七四八地號土地上如原判決附圖所示Ａ部分面積○．○○五一公頃之加強磚造建物拆
除，將土地返還被上訴人部分及訴訟費用之裁判廢棄，發回臺灣彰化地方法院。
    事    實
甲、上訴人方面：
壹、上訴人庚○○、辛○○部分：
一、聲明：求為判決：(一)原判決第二項不利於上訴人之部分廢棄。(二)右部分廢棄，被
    上訴人在第一審之訴及假執行之聲請均駁回。(三)第一、二審及發回前第三審訴訟
    費用由被上訴人負擔。
二、陳述及證據：除引用原判決書之記載外，補稱：
  (一)依據最高法院判決關於本次廢棄發回部分，略稱「共同訴訟人李麗雲於第二審疏
    未列入而逕為判決，其訴訟程序依法自有未合，求予廢棄非無理由、、、。」等
    語，故本案廢棄部分應為上訴人庚○○、辛○○與共同訴訟人李麗雲斥資興建之
    加強建物，亦即原判決第二項關於命「被告辛○○、李麗雲、庚○○應將座落彰
    化縣田中鎮○○段一七四八地號土地上如原判決附圖所示Ａ部分面積○．○○五
    一公頃之加強磚造建物拆除」之部分，合先敘明。
  (二)按當事人死亡者，訴訟程序在有人承受其訴訟以前當然停止。本件上訴人李麗雲
    於民國（下同）八十七年四月二十六日死亡後，訴訟程序當然停止。故其承受訴
    訟之聲明，應由原審法院辦理。請求鈞院廢棄原判決前開部分，並發回原審法院
    重新審理，以維上訴人之審級利益。
貳、其餘上訴人（即李麗雲之其他承受訴訟人）部分：
    未於準備程序到場，亦未提出任何書狀以供聲明或陳述。
乙、被上訴人方面：
一、聲明：(一)駁回上訴。(二)第一、二審及發回前第三審訴訟費用由被上訴人負擔。
二、陳述及證據：除引用原判決書之記載外，補稱：
  (一)本件訴請拆屋還地（即加強磚造三樓建物）部分，原審被告辛○○、李麗雲、庚
    ○○於原審法院八十六年度訴字第六六五號審理時，即委任林溢根律師為共同訴
    訟代理人。揆諸民事訴訟法第一百七十三條規定，原審法院自毋庸裁定停止訴訟
    程序。況原審法院審理中，上訴人及其訴訟代理人未向法院陳明李麗雲業已死亡
    ，法院亦無從知悉有當事人死亡之情事。據此，原審法院之判決，於法並無不當
    。
  (二)本件原審被告辛○○、李麗雲、庚○○在如原判決附圖所示編號Ａ部分面積○．
    ○○五一公頃土地上，由其等三人於七十五年間韋恩颱風過境後斥資興建加強磚
    造三樓建物等情，為渠所自認（見原審卷第七二頁）。從而，被上訴人依據物上
    請求權之法律關係，訴請上訴人辛○○、庚○○、李麗雲等三人將事後擅自興建
    之加強磚造三樓建物拆除，將系爭土地返還被上訴人，揆諸前揭法條規定及說明
    ，即無不合。
    理      由
一、按第一審之訴訟程序有重大之瑕疵者，第二審法院因維持審級制度認為必要時，
    得廢棄原判決，而將該事件發回原法院，並得不經言詞辯論為之，民事訴訟法第
    四百五十一條第一項、第四百五十三條分別定有明文。次按當事人死亡者，訴訟
    程序在有繼承人、遺產管理人或其他依法令應續行訴訟之人承受其訴訟以前當然
    停止。又當事人不聲明承受訴訟時，法院亦得依職權，以裁定命其續行訴訟。民
    事訴訟法第一百六十八條、第一百七十八條亦分別定有明文。
二、查本件原上訴人（即原審被告）李麗雲於八十七年四月二十六日死亡，此有戶籍
    謄本乙份在卷可稽（參本院八十九年度上更(一)字第五八號卷第五十九頁），惟上
    訴人（即原審被告）李麗雲之繼承人迄今未為承受訴訟之聲明。茲經本院查明辛
    ○○、庚○○、戊○○、甲○○、丁○○、己○○、乙○○、丙○○為原上訴人
    李麗雲之繼承人，此有戶籍謄本在卷可稽（參本院八十九年度上更(一)字第五八號
    卷第九十四至一0 二頁），本院依法已先於九十年四月十八日裁定命該繼承人承
    受訴訟，並應即與被上訴人續行訴訟，合先敘明。
三、次按當事人死亡者，於有訴訟代理人時，其訴訟程序不中斷，民事訴訟法第一百
    六十八條及第一百七十三條前段雖有明文規定。然當事人死亡時，當事人能力即
    行喪失，訴訟進行中當事人死亡時，法律為便宜計，於有委任訴訟代理人時，僅
    認其訴訟程序不中斷而已。據此，當事人死亡者，仍應由其繼承人之全體承受訴
    訟，始為合法。又是否由繼承人之全體承受訴訟，攸關訴訟要件之有無欠缺，不
    問訴訟程度如何，法院均應隨時依職權調查（最高法院二十九年上字第一五七二
    號判例、八十七年度臺上字第二七二八號、八十六年度臺上字第一一三八號判決
    參照）。查本件原上訴人（即原審被告）李麗雲於八十七年四月二十六日死亡，
    此有戶籍謄本乙份在卷可稽。揆諸前開說明，原上訴人李麗雲於原審訴訟委任林
    溢根律師為其訴訟代理人，然於訴訟程序進行中死亡，依法該訴訟程序並不當然
    停止，固屬無訛，惟原審法院仍應遲至言詞辯論終結前，依聲請或依職權命原上
    訴人李麗雲之繼承人全體聲明承受訴訟，方屬合法。今原審法院於言詞辯論終結
    前，原上訴人李麗雲之繼承人未依民事訴訟法第一百七十五條之規定聲明承受訴
    訟；原審法院亦未依民事訴訟法第一百七十八條規定，以裁定命其續行訴訟，而
    為辯論，即遽於八十七年十一月九日宣示判決，未予前開承受訴訟人依法辯論之
    機會，其所踐行之訴訟程序顯有重大之瑕疵，於法即有違誤。況上訴人庚○○、
    辛○○就原審訴訟程序之瑕疵已有指摘，且兩造又未明示合意由第二審法院就本
    件訴訟為裁判，依同法第四百五十一條第一項、第四百五十三條規定，本院即不
    得自為判決，為維持兩造之審級利益，應由本院將原判決前開部分廢棄發回，爰
    不經言詞辯論，將本件原判決前開部分廢棄發回原審法院更為適法之裁判，以臻
    妥適。
四、據上論結，本件上訴為有理由，依民事訴訟法第四百五十一條第一項、第四百五
    十三條，判決如主文。
中      華      民      國    九十      年      五      月    二十八    日
~B1民事第二庭審判長法  官  童有德
~B2                法  官  黃永泉
~B3                法  官  蔡秉宸
右為正本係照原本作成。
如對本判決上訴，須於收受判決送達後二十日內向本院提出上訴書狀，其未表明上訴
理由者，應於提出上訴後二十日內向本院提出上訴理由書（須按他造人數附具繕本）
，並繳納送達用雙掛號郵票拾份（每份參拾肆元）。
上訴時應提出委任律師或具有律師資格之人之委任狀；委任有律師資格者，另應附具
律師及格證書及釋明委任人與受任人有民事訴訟法第四百六十六條之一第一項但書或
第二項（詳附註）所定關係之釋明文書影本。
~B                書記官  陳美利
中      華      民      國     九十      年      五       月   二十九   日
附註：
民事訴訟法第四百六十六條之一（第一項、第二項）
對於第二審判決上訴，上訴人應委任律師為訴訟代理人。但上訴人或其法定代理人具
有律師資格者，不在此限。
上訴人之配偶、三親等內之血親、二親等內之姻親，或上訴人為法人、中央或地方機
關時，其所屬專任人員具有律師資格並經法院認為適當者，亦得為第三審訴訟代理人
。
                                                                        Ｈ


司法院資訊處製作；財團法人民間司法改革基金會備份。
